臺灣高等法院刑事判決　　　　　　 94年度上更(一)字第398號
上　訴　人
即　被　告　甲○○
選任辯護人　徐國楨律師
上　訴　人
即　被　告　丙○○
上列上訴人因違反森林法案件，不服臺灣新竹地方法院90年度訴
字第467號，中華民國91年4月23日第一審判決（起訴案號：臺灣
新竹地方法院檢察署89年度偵字第4663號），提起上訴，經判決
後，由最高法院發回更審，本院判決如下：
    主  文
原判決撤銷。
甲○○、丙○○均無罪。
    理  由
一、公訴意旨略以：被告甲○○、丙○○夥同不詳姓名年籍之成
    年男子約10人，共同意圖為自己不法之所有，於民國89年 8
    月中旬，先由被告丙○○將所有車牌號碼W2─7688之廂型車
    後座椅拆除，騰出空間裝載木材，而後攜帶電鋸、汽油、山
    刀等盜伐工具，進入行政院農業委員會林務局新竹林區管理
    處竹東工作站（下稱竹東工作站）管理位於新竹縣尖石鄉秀
    巒村之大溪事業區第115林班（下稱第115林班）內，盜伐梢
    楠10株、台灣櫸1株，材積共計94.61立方公尺，價值新台幣
    544 萬3483元。為求順利載運下山，當場將木材一一切割成
    長度約80公分至 100公分、直徑約40公分之角材，丟入旁邊
    之溪流，順流而下，至秀巒村泰崗地區 1號橋邊，再打撈上
    岸，一一裝入被告丙○○上開廂型車，載運下山，順利運出
    數批角材。嗣於同年月18日凌晨 1時55分許，經警在秀巒村
    田埔2鄰道路，查獲被告2人，並自上開廂型車起出梢楠角材
    9支。因認被告 2人涉有森林法第52條第1項第4款、第6款之
    加重竊取森林主產物罪嫌。
二、公訴人認被告涉有違反森林法第52條第1 項第4款、第6款之
    加重竊取森林主產物罪嫌，無非以證人即查獲之警員張定國
    、竹東工作站職員乙○○之證述、扣案之梢楠角材9 支、現
    場照片、竹東工作站89年10月11日東政字第2631號函暨所附
    國有林產物盜伐價金查定書等證據為論據。訊據上訴人即被
    告甲○○、丙○○固均坦承為警查獲時，被告丙○○所有之
    W2─7688號廂型車內有放置上開木材，然均矢口否認有上開
    犯行，被告甲○○辯稱：向丙○○借車去河邊拿我之前遺忘
    的魚叉時，遇到幾個平地人，梢楠是他們在河邊撿的，我想
    是颱風過後的漂流木，平地人請我幫忙運，還說如果我幫忙
    運，會拿這些木材做1 張椅子送我，我才答應，回來時，經
    過我的果園，我就順便把成箱的水梨搬上車，想要讓丙○○
    載到平地去賣，我沒有偷這些角材，現場在那裡我根本就不
    知道，我和平地人約好18日凌晨1、2點在竹東圓環見面等語
    。被告丙○○則於本院前審辯稱：甲○○是我叔叔，我平日
    都從山上批水果到平地賣，當天我原本要去司馬庫斯批水果
    ，遇到叔叔，他說他身體不舒服，我想帶他去看醫生，但他
    說要跟我借車去拿魚叉，我就把車子借給他，等他回來時車
    內都擺滿水梨，我想他是要讓我拿去賣，而且天色也晚了，
    不適合再去司馬庫斯，所以我就開車下山，順便帶他去看醫
    生，我不知道他將梢楠放在車上，也沒有去盜伐等語。
三、按犯罪事實應依證據認定之，無證據不得認定犯罪事實；不
    能證明被告犯罪者，應諭知無罪之判決，刑事訴訟法第 154
    條第2項、第301條第1項分別定有明文。又刑事訴訟法第161
    條第1 項規定：檢察官就被告犯罪事實，應負舉證責任，並
    指出證明之方法。且須於通常一般之人均不致有所懷疑，而
    得確信為真實之程度者，始得據為有罪之認定。因此，檢察
    官對於起訴之犯罪事實，應負提出證據及說服之實質舉證責
    任。倘其所提出之證據，不足為被告有罪之積極證明，或其
    指出證明之方法，無從說服法院以形成被告有罪之心證，基
    於無罪推定之原則，自應為被告無罪之判決（最高法院76年
    台上字第4986號判例、92年台上字第128 號判例意旨參照）
    。
四、經查：
（一）被告2人為警查獲時所載運之梢楠角材9支，長度自73至11
      5 公分，直徑自34公分至40公分不等（見偵查卷第19頁所
      附之丈量結果表），材積共計1.28立方公尺，外型經切割
      平整，呈大塊造型之立方體，顯係自森林砍伐後為便於搬
      運所切割成之模樣，有查獲時拍攝的現場照片26紙在卷可
      稽（見偵查卷第66頁至第71頁）。而本件查獲後竹東工作
      站隨即派員並會同警方組隊前往大溪事業區第115 林班清
      查而發現本案之盜伐現場，該地點係位於新竹縣尖石鄉秀
      巒後山司馬庫斯西南方，往返路程需6 小時之遠，屬偏遠
      高山原始林地，被害材積共計94.61 立方公尺，依盜伐現
      場研判，歹徒應係盜伐後製成角材，再以溪水搬運至泰崗
      通往司馬庫斯1號橋邊上岸起運。而本案查獲被告2人所竊
      取角材樹種及所竊之起運地點，與上開發現及研判情形吻
      合等情，亦有竹東工作站89年10月11日東政字第2631號函
      在卷為憑（見偵查卷第78頁至第84頁）。則本件所查獲之
      梢楠角材9支，均屬於森林主產物無誤。
（二）被告2 人於89年8月18日凌晨1時55分許，以被告丙○○所
      有之廂型車載運遭盜伐切割後之梢楠角材9 支，在秀巒村
      田埔2 鄰道路，為警查獲等情，固據被告甲○○、丙○○
      於警詢、偵查、原審及本院前審供認無誤（見偵查卷第 4
      頁至第5 頁、第11頁至第13頁、第28頁至第31頁；原審卷
      第51頁至第54頁、本院上訴審卷第63頁至第67頁），並經
      證人張定國、乙○○於偵查中結證明確（見偵查卷第42頁
      至第43頁），復有第115 林班遭盜伐現場、裝載梢楠角材
      車輛照片在卷可稽（見偵查卷第51頁至第67頁）。惟被告
      2人始終否認有參與盜伐第115林班之梢楠及台灣櫸等木材
      。按載運盜伐所得之木材，或自行盜伐而來，或與他人同
      謀盜伐取得，或向他人購買，或自他人收受，或為他人載
      運，甚且係自行拾獲等等，不一而足，各項原因均屬可能
      。則與他人同謀盜伐，僅為可能原因之一，自不得在無其
      他證據佐證下，僅以被告2 人被查獲載運盜伐之梢楠角材
      ，即據以排除其他可能之原因，並推定被告2 人係參與盜
      伐第115 林班之木材。
（三）依證人張定國、乙○○上開證言，2人均未目睹被告2人有
      參與盜伐。再梢楠角材為盜伐木材後經切割而成；上開照
      片、竹東工作站89年10月11日東政字第2631號函暨所附國
      有林產物盜伐價金查定書等，內容屬於被盜伐情形及木材
      價值，該等證據僅足以證明上開木材遭受盜伐、被盜伐木
      材之價值，及被告2 人於載運梢楠角材時為警查獲，尚無
      從據以證明被告2人確有參與盜伐第115林班木材之事實。
（四）查前往林班地盜伐木材，固需多人分工完成。然公訴人未
      舉任何事證，即任意推定被告2 人與「不詳成年男子約10
      人共同意圖為自己不法之所有」，進入上開林班內盜伐，
      已屬無據。而被告等搬運盜伐之木材，當可能僅係受僱載
      運，並非必有參與行竊。況被告 2人被查獲載運之梢楠角
      材9支，材積共計1.28立方公尺；而第115林班地被盜伐之
      材積共94.61立方公尺。依被告2人所載運木材材積，僅約
      盜伐總數之 1％，佔總數百分比甚少。且竹東工作站研判
      盜伐者盜伐木材後製成角材，以溪水搬運（即放流）至泰
      崗1號橋邊起運，已如前述。則被告2人搬運地點，距離盜
      伐地點頗為遙遠，查獲時復未扣得任何盜伐所需之電鋸等
      工具，或查獲其他實際參與盜伐成員，益難據以認定被告
      2 人確有參與盜伐，或為盜伐集團之成員。
（五）被告丙○○縱為順利載運角材，而拆除廂型車後座椅，並
      於廂型車裝載笨重之角材，又以棉被覆蓋，被告丙○○應
      無不知所載運者為角材之理。惟此僅足以證明被告丙○○
      有搬運贓物之故意，亦無從認定被告 2人即有參與盜伐木
      材之行為。
五、綜上所述，本件公訴人所舉事證，尚不能使本院形成被告 2
    人有竊取森林主產物罪之確信，亦未達通常一般之人均不致
    有所懷疑，而得確信為真實之程度，自不足為被告 2人有罪
    之積極證明，無從說服本院以形成被告 2人有罪之心證，基
    於無罪推定之原則，自應為被告 2人無罪之判決，原審不察
    ，對被告2人論罪科刑，顯有未洽。被告2人上訴，指摘及此
    ，為有理由，自應由本院將原判決撤銷改判，並諭知被告 2
    人無罪。
六、雖被告2 人涉有贓物罪嫌，惟：
（一）查被告所犯之法條，起訴書中雖應記載，但法條之記載，
      乃訓示規定，究非起訴絕對必要條件，若被告涉犯兩罪，
      起訴書中已載明其犯罪事實而僅記載其中一罪名之法條，
      另一罪雖未記載法條，固應認為業經起訴。惟森林法第50
      條（本條現已移至同法第52條）第1項第4款所謂結夥，須
      有共同犯罪之故意結為一夥者，始能成立；再竊取森林主
      副產物，為搬運贓物，使用牲口車輛者，始有森林法第50
      條（本條現已移至同法第52條）第1項第6款之適用，如無
      竊取行為，則不能構成該條之罪（最高法院47年台上字第
      1116號判例、54年台上字第824 號判例意旨參照）。則森
      林法第52條之罪，係以行為人有竊取森林主、副產物之行
      為，並有該條所列各款加重事由為構成要件。如行為人並
      無竊取森林主、副產物之犯行，縱有為該條各款所列之行
      為，亦不得依森林法第52條規定論處。
（二）依上開說明，森林法第52條第1 項第4款、第6款竊取森林
      主、副產物結夥二人以上為搬運贓物，使用車輛之罪，須
      以行為人有竊取森林主副產品，並有結夥 2人以上竊盜，
      且為搬運贓物而使用車輛為要件。本件檢察官於起訴書犯
      罪事實欄記載：「丙○○．．夥同甲○○及不詳姓名成年
      男子約10人共同意圖為自己不法之所有，於89年 8月中旬
      ，先由丙○○將己有牌照號碼Ｗ2-7688號之廂型車後方座
      椅拆除，以空出空間裝載木材．．．而後盜伐梢楠等木材
      ，．．．．為求順利載運下山，當場將木材一一切割成長
      度約80至 100公分、直徑約40公分之角材，丟入旁邊之溪
      流，順流而下至秀巒村泰崗地區一號橋邊，再打撈上岸，
      將角材一一裝入丙○○前開廂型車，載運下山，順利運出
      數批角材．．．」等語，檢察官顯係認定被告等結夥 2人
      以上共同竊取森林主產物，並使用車輛搬運贓物即森林主
      副產品；起訴法條亦記載森林法第52條第1項第4款、第 6
      款之罪。按贓物罪係對於他人財產犯罪所得之物，為故買
      、收受、牙保、搬運、寄藏之行為；自行竊盜後處分贓物
      ，乃不罰之事後行為，自為檢察官所明知。倘起訴書記載
      ：「甲於某地竊取汽車後，將該車開往乙地出賣他人牟利
      」，起訴法條亦記載刑法第320條第1項之竊盜罪，自僅係
      起訴竊盜罪，不得認定檢察官亦有起訴刑法第349條第2項
      之搬運贓物罪。則本件檢察官於起訴書記載「被告 2人將
      角材一一裝入丙○○前開廂型車，載運下山，順利運出數
      批角材」，顯係因認被告 2人有竊取森林主產品，而有森
      林法第52條第4款、第6款之加重要件，並非另認被告 2人
      亦涉有搬運贓物之犯行，本件檢察官應僅起訴被告 2人犯
      有森林法第52條第1項第4款、第6款之罪。
（三）按刑事訴訟法第300 條所定科刑之判決，得就起訴之犯罪
      事實，變更檢察官所引應適用之法條，係指法院於不妨害
      事實同一之範圍內，得自由認定事實，適用法律而言。而
      事實是否同一，應視檢察官請求確定具有侵害性之基本社
      會事實是否同一而定，並以犯罪構成要件有無罪質上之共
      通性為具體判斷之標準（最高法院88年度台非字第350 號
      判決意旨參照）。查常業竊盜罪與收受贓物罪，兩者非特
      社會事實歧異，法律所賦予評價亦不相同，殊非具有犯罪
      事實同一性之案件（最高法院84年度台上字第2216號判決
      意旨參照）。再竊盜罪係以行為人竊取他人之動產為犯罪
      構成要件；故買贓物則以行為人明知為贓物而有償取得贓
      物之所有權始克成立，二者構成要件迥異，社會基本事實
      並非同一，檢察官起訴竊盜事實，法院自行認定贓物事實
      加以審判，變更起訴法條，論處被告贓物罪刑，於法不合
      （最高法院83年度台上字第2644號判決參照）。又竊盜罪
      所破壞之財產法益，為動產之所有權與持有權；而贓物罪
      旨在防止因竊盜、詐欺、侵占各罪被奪取或侵占之物難於
      追及或回復（最高法院29年上字第3378號、41年台非字第
      36號判例意旨參照），則竊盜罪與贓物罪所侵害之法益，
      顯有不同。
（四）本件公訴人係起訴：被告2 人與不詳姓名年籍之成年男子
      約10人，共同意圖為自己不法之所有，於89年8 月中旬，
      攜帶盜伐工具，進入第115林班盜伐木材。被告2人於89年
      8月18日凌晨，載運梢楠角材9支下山時，為警查獲，認被
      告2人犯有森林法第52條第1項第4款、第6款之結夥 2人以
      上竊取森林主產物，並使用車輛搬運贓物之罪；而被告 2
      人固涉有搬運贓物罪嫌。惟就犯罪基本構成要件而言，前
      者為意圖為自己不法之所有，竊取森林主、副產物（結夥
      及使用車輛為該罪之加重要件）之竊盜罪；後者為明知梢
      楠角材為贓物，仍加以收受、搬運、寄藏或故買之贓物罪
      ，犯罪構成要件迥不相同；侵害財產法益亦有不一，另犯
      罪時間、地點，亦有顯著差異，所受法律評價，又大不相
      同，罪質並無共通性可言。依上開說明，二者社會基本事
      實並不同一，本院無從就被告 2人涉嫌所犯贓物罪加以審
      判，並變更起訴法條，論處被告2人罪刑。則被告2人涉嫌
      贓物罪部分，自應於本案判決無罪確定後，另行移送管轄
      地方法院檢察署偵辦。
七、被告丙○○經合法傳喚，無正當理由不到庭，爰不待其陳述
    ，逕行判決。
據上論斷，應依刑事訴訟法第369條第1項前段、第364條、第301
條第1項、第371條，判決如主文。
本案經檢察官邱美育到庭執行職務。
中　　華　　民　　國　　94　　年　　9     月　　1　　日
　　　　　　　　　刑事第十一庭  審判長法　官  陳祐輔
　　　　　　　　　　　　　　　　　    法　官  楊炳禎
　　　　　　　 　 　　　　　　　　　　法　官  陳國文
以上正本證明與原本無異。
檢察官如不服本判決，應於收受送達後十日內向本院提出上訴書
狀，其未敘述上訴之理由者並得於提起上訴後十日內向本院補提
理由書（均須按他造當事人之人數附繕本）。
                                      書記官  蔡棟樑
中　　華　　民　　國　　94　　年　　9　　 月    2    日
